【裁判字號】    99,簡,435
【裁判日期】    990830
【裁判案由】    綜合所得稅
【裁判全文】
臺北高等行政法院判決
                                       99年度簡字第435號
原      告  甲○○
訴訟代理人  卓隆燁（會計師）
被      告  財政部臺北市國稅局
代  表  人  丙○○○○○○住同上
訴訟代理人  戊○○
            丁○○
上列當事人間綜合所得稅事件，原告不服財政部中華民國98年10
月15日台財訴字第09800280930 號（案號：第09801712號）訴願
決定，提起行政訴訟，本院判決如下：
    主  文
原告之訴駁回。
訴訟費用由原告負擔。
    事實及理由
壹、程序事項：
    本件原適用通常訴訟程序，惟因爭訟之數額在新台幣40萬元
    以下，依99年5 月1 日施行之行政訴訟法第229 條第1 項規
    定，爰改以簡易訴訟程序審理。
貳、事實概要：
    緣原告民國（下同）93年度綜合所得稅結算申報，列報其配
    偶楊周惠娥取自永達保險經紀人股份有限公司（下稱永達公
    司）薪資所得新臺幣（下同）2,955,446 元，嗣經法務部調
    查局臺北市調查處（下稱臺北市調查處）及被告查獲該公司
    短報原告配偶周惠娥薪資所得1,023,000 元，乃歸課原告當
    年度綜合所得稅；另併同被告查獲原告漏報其本人及扶養親
    屬周炎煌之薪資及執行業務所得計6,973 元，乃歸課核定綜
    合所得總額為6,046,156 元、補徵稅額204,600 元，並依其
    違章情節按所漏稅額300,082 元分別處以0.2 倍及0.5 倍之
    罰鍰計149,431 元。原告對取自永達公司薪資所得及罰鍰處
    分不服，申經復查結果，未獲變更，提起訴願，經訴願決定
    「原處分（復查決定）關於罰鍰部分撤銷，由原處分機關另
    為處分。其餘訴願駁回。」，遂向本院提起行政訴訟。
參、本件原告主張：
一、有關司法機關調查及行政機關認定之經過及結果：
（一）臺北市調查處扣押相關物品及詢問後，認為應行移送偵查
      ，以96年1 月9 日肆字第09643004590 號移送書移送偵辦
      ：
      臺北市調查處移送函原認定「吳文永係永達公司負責人，
      明知員工購車係私人支出，與業務無關，竟基於幫助自己
      及他人逃漏稅捐之概括犯意，自92年起，規定公司業績達
      MDRT（百萬圓桌會員，年薪至少250 萬元）者或處經理級
      以上人員（以下統稱員工），每人每年可以『公務車租賃
      』方式與和車公司或格上公司等租賃車商配合，申請租賃
      車輛1 輛以上，業務員與租賃車商確認車價無誤後，先繳
      交車價20% 或30% 公務車輛保證金，匯入永達公司於彰化
      銀行總部分行所開設00000000000000000 號帳戶，並要求
      業務員與租賃車商簽署『公務車輛申請暨扣薪同意書』、
      『公務車輛租賃附屬契約』等文件，俟業務員與車商辦妥
      簽約及對保等相關事宜後，車商即檢附前述文件，向永達
      公司財務部申請保證金及每月車輛租金給付，名義上該車
      輛係屬永達公司所有，惟每月租金卻由永達公司業務員個
      人薪資所得中直接扣取，使業務員薪資所得相對減少。至
      租賃期滿（租賃期限為1 至2 年），永達公司便無條件將
      前述承租車輛所有權移轉給業務員，幫助業務員逃漏個人
      綜合所得稅之；永達公司以前述方式幫助員工元家雄及毛
      榮彩等人逃漏92年至94年度個人綜合所得稅分別為974 萬
      9,483 元、1 億7 千358 萬1,317 元、2 億7 千695 萬1,
      484 元，共計逃漏個人綜合所得稅4 億6 千28萬2,284 元
      ；另永達公司將前述員工租賃車輛所支付保證金單據，持
      向稅捐機關申報公司營業費用，逃漏92年至94年公司營利
      事業所得稅額分別為679 萬3 千元、7,301 萬7,650 元、
      7,634 萬3,350 元，共計逃漏營利事業所得稅額1 億5,61
      5 萬4 千元，足生損害於稅捐機關賦稅核課之正確性。」
      而依刑事訴訟法以臺北市調查處96年1 月9 日肆字第0964
      3004590 號移送書，將案件移送臺灣臺北地方法院檢察署
      （下稱臺北地檢署）偵查。
（二）臺北地檢署就本件事實之租稅法律適用及實務，經詢稅捐
      稽徵機關意見，依最高行政法院89年度判字第699 號判決
      要旨，嗣後課稅事實資料未變，稅捐稽徵機關要難憑藉新
      見解重為處分。
      臺北地檢署以96年3 月9 日北檢大歲96偵2347字第16209
      號函詢被告意見，經被告以96年6 月5 日財北國稅審二字
      第0960201843號函復：「3 、前揭財政部95年函釋規定，
      保險公司之保險業務員為所屬公司招攬保險業務而發生之
      必要費用，可由保險公司依營利事業所得稅查核準則（以
      下簡稱查核準則）有關規定依其費用性質檢據核實列報。
      所謂『與經營業務有關之損費』，依所得稅法第38條及行
      政法院相關判決規定，乃指公司之營業行為，屬本身經營
      之業務之一或與本身業務有直接關聯而言，先予敘明。4
      、保險經紀公司之員工，如為所屬公司招攬業務而以公司
      名義購置車輛（即車輛所有權登記為公司之財產），則其
      分期給付車商之價金，係公司取得該資產代價之部分，自
      非屬保險經紀公司之營業費用。該公司應以該資產之實際
      成本，按所得稅法及查核準則規定之方法以及耐用年數計
      提折舊。另該員工如係以公司名義租賃車輛，其分期給付
      車商之租金（不含保證金），得依查核準則第74條第3 款
      第2 目之5 規定認屬為交通費，依首揭財政部95年函釋規
      定，應由保險經紀公司檢據核實列報，尚不宜約定由保險
      業務員自行吸收或負擔。至員工如以員工自己名義租購車
      輛，則該扣付款應視為員工基於僱傭關係而取得之各種補
      助費或給與，故保險經紀公司應以薪資支出列支，並依法
      併同員工薪資所得依率扣繳稅款。」，即知本件公司租用
      車輛供員工使用之各項作業內容、文據及資金給付之各項
      事實均已查明，並依前揭規定核定應由保險經紀公司檢據
      核實將租金列報屬交通費之性質，不應屬保險業務員之薪
      資所得。
（三）臺北地檢署96年度偵字2347號偵查後，以「難認被告有因
      此而使員工薪資名目減少而幫助該等員工逃漏個人綜合所
      得稅情事」而為不起訴處分。
    １、臺北地檢署檢察官偵查永達公司負責人有無以公司租用
        租賃車之名，掩飾員工私人購車與業務無關，以達幫助
        員工逃漏個人綜合所得稅及逃漏永達公司營利事業所得
        稅之目的時，業就「業務拓展費於開始租用租賃車前，
        是如何發放給業務員」、「92年開始以租賃車提供給員
        工使用，業務拓展費如何編列」、「就保險業務而言，
        永達公司將業務拓展費列為薪資或另立名目」、「業務
        拓展費的支付，是併同薪資發放還是屬薪資的一部分」
        、「永達公司於96年以前，業務拓展費包含在傭酬之內
        ，永達公司就員工薪資的成本是否包含業務拓展費」、
        「你所稱將業務拓展費包含在員工酬庸，是指實報實銷
        的業務拓展費，還是依據員工業績核定業務拓展費」、
        「所租賃的車輛是否都是新車」、「車輛的選擇由公司
        決定或個人決定」、「車輛的租金有無統一標準」、「
        車輛租金的給付，由何人支付」、「92至95年間是否有
        員工薪資提領後交給公司，再由公司支付給車商的情形
        」、「員工業務拓展費的額度，有無統一的計算標準」
        、「車商來接洽時是如何告知支付租賃車費用的方式」
        、「員工使用租賃車，與車商洽辦的流程為何」、「租
        賃車的付費方式為何」、「使用租賃車的員工是否需要
        付費」、「你是如何向車商詢價」、「永達保險公司員
        工使用租賃車應支付的款項若干、名目為何」、「永達
        公司應支付車商那些費用」、「永達公司與車商關係為
        何」、「永達公司員工與車商關係為何」、「業務拓展
        費與薪資有何不同」、「永達保險公司之會計帳目如何
        區別業務拓展費與薪資」、「永達公司員工有無同時租
        賃多數車輛情形」等訊問在案，有訊問筆錄附卷可稽，
        至臺北市調查處調查時所詢：「既為公司租用之公務車
        ，租賃到期後，是否即由公司以差額向車行購入作為公
        司之資產」、「既然永達公司租用之公務車，租車之保
        證金、每月之租金由公司支付，何以永達公司員工需簽
        署『公務車輛申請暨扣薪同意書』及『公務車輛租賃附
        屬契約』等文件」等，臺北地檢署檢察官亦均瞭解詳細
        案情。
    ２、臺北地檢署檢察官就臺北市調查處移送書之涉嫌事實，
        依訊問筆錄及移送書內相關事證偵查後，認定「永達公
        司業務人員傭酬，已包含所有業務拓展費用，全額列入
        薪資所得而非執行業務所得，因招攬保險業務而發生之
        業務發展費用理應列報公司營業費用，永達公司自業務
        人員薪資中調整，亦即車輛租金由員工傭酬中扣除，由
        租賃車商提供租金發票向永達公司請款，由永達公司統
        一支付車輛租金。難認被告有因此而使員工薪資名目減
        少而幫助該等員工逃漏個人綜合所得稅情事。」，此與
        永達公司對原告配偶等業務同仁採利潤中心之薪酬制度
        結算薪資所得方式一致。
（四）依行政法院（現改制為最高行政法院）32年判字第18號判
      例，被告應以臺北地檢署96年度偵字2347號偵查之不起訴
      處分認定事實，且依最高行政法院89年度判字第699 號判
      決要旨，嗣後課稅事實資料未變，要難憑藉新見解重為處
      分。
    １、按「行政罰與刑罰之構成要件雖有不同，而刑事判決與
        行政處分，亦原可各自認定事實，惟認定事實須憑證據
        ，倘無證據足資認定有堪以構成行政罰或刑罰要件之事
        實存在，即不得僅以推測之詞予人處罰，則為二者所應
        一致。」乃最高行政法院75年度判字第309 號判例規定
        ，即行政法與刑法雖畛域不同，構成要件各別，司法機
        關與行政機關可各本於權責依法審理認定，兩者並無必
        然關係。惟按行政法院32判字第18號判例：「司法機關
        所為之確定判決其判決中已定事項若在行政上發生問題
        時則行政官署不可不以之為既判事項而從其判決處理此
        為行政權與司法權分立之國家一般通例」，基於刑事司
        法機關調查證據之程序，其認定事實須達到超越合理懷
        疑之程度，遠較行政機關調查證據為周延，則行政機關
        應尊重司法機關所為之確定判決。司法院釋字第392 號
        ：「憲法第8 條第1 項所規定之『司法機關』，自非僅
        指同法第77條規定之司法機關而言，而係包括檢察機關
        在內之廣義司法機關。」，檢察機關確定文書所認定之
        事實，符合司法正義程序，行政機關亦應予尊重。有財
        政部96年11月2 日台財訴字第09600301210 號訴願決定
        書：「次按刑事訴訟法第260 條規定：『不起訴處分已
        確定或緩起訴處分期滿未經撤銷者，非有下列情形之一
        ，不得對於同一案件再行起訴：……。』其修正理由一
        稱：『本法對於檢察官之起訴裁量權已有適當之內部及
        外部監督，對於不起訴處分已確定或緩起訴期滿未經撤
        銷者，自宜賦予實質之確定力。』可知檢察官所為之不
        起訴處分已確定者，具有實質之確定力，非但檢察官有
        其拘束效力（除有該條但書情形之一外，不得對於同一
        案件再行起訴），對於第三人亦應受實質確定力之拘束
        。另行政法與刑法雖畛域不同，構成要件各別，司法機
        關與行政機關可各本於權責依法審理認定，兩者並無必
        然關係，惟基於刑事司法機關（如地方法院檢察署）調
        查證據之程序，其認定事實須達到超越合理懷疑之程度
        ，遠較行政機關調查證據為周延，則行政機關亦應尊重
        已生實質確定力之不起訴處分所認定之事實。」益證。
    ２、依最高行政法院89年判字第699 號裁判要旨：「納稅義
        務人依所得稅法規定辦理結算申報而經該管稅捐稽徵機
        關調查核定之案件，如經法定期間而納稅義務人未申請
        復查或行政爭訟，其查定處分即告確定。嗣稽徵機關如
        發見原處分確有錯誤短徵情事，為維持課稅公平原則，
        並基於公益上之理由，雖非不可自行變更原確定之查定
        處分，而補徵其應徵稅額，然此之所謂發見確有錯誤短
        徵，應係指原處分確定後發見新事實或新課稅資料，足
        資證明原處分確有錯誤短徵情形者而言。如其課稅事實
        資料未變，僅因嗣後法律見解有異，致課稅之標準有異
        時，按諸中央法規標準法第18條從新從優原則之法理，
        即不得就業經查定確定之案件，憑藉新見解重為較原處
        分不利於當事人之查定處分。」，其課稅事實資料未變
        ，要難憑藉新見解重為處分。系爭事項業經臺北地檢署
        檢察官偵查事證及其不起訴處分書之認定，應有拘束本
        件之效力。參諸行政法院32年判字第18號判例及司法院
        釋字第392 號，被告應以臺北地檢署96年度偵字2347號
        偵查之不起訴處分已定事實為既判事項。
二、有關核定短報配偶薪資所得1,023,000元部分：
（一）永達公司對原告配偶等業務同仁之薪酬係採獎金制度，以
      各項績效計算之個人薪酬及組織報酬，而組織報酬係以支
      應歸屬利潤中心之各項必要業務費用，故原告配偶薪資所
      得為(一)個人薪酬及(二)組織報酬減除支應歸屬利潤中心之各
      項必要費用後餘額，二項之合計數。
    １、永達公司對原告配偶等業務同仁之薪酬係採獎金制度（
        無固定之底薪），薪酬計算連結利潤中心制，先就各項
        績效（包括個人業績、組業績、處業績）之達成率，按
        不同成數及公式，計算初年度服務報酬及續年度服務報
        酬等個人薪酬部分，暨舉績報酬、達成報酬、超額報酬
        、推介報酬、組輔導報酬、處輔導報酬等組織報酬部分
        ，而組織報酬係用以支應此利潤中心之各項必要業務費
        用，如車位、影印機及公務車輛等租金、辦公用之各項
        文具、電腦耗材、印刷影印及書報雜誌等文具用品、郵
        資及通訊費用等郵電費、運費、交通及住宿等差旅交通
        、訓練費、設備修繕及維護等修繕費、廣告費用、餐敘
        、禮儀及饋贈等交際費、會議費、雜項購置、全員團康
        、聚餐活動等職工福利，組織報酬係用以支應各利潤中
        心之各項業務發展費用，非屬個人之報酬，業務發（拓
        ）展費用額度（即百分比）僅係讓從業人員有一參考標
        準，預期其可能之報酬，惟仍以實際發生數為主，其支
        應有餘則屬該利潤中心主管之激勵酬勞，因組織報酬為
        變動數，故有部分月份可達成公司設定之標準，部分無
        法達成，此即為制度之激勵作用，是薪資所得包括(一)個
        人薪酬及(二)組織報酬減除支應歸屬利潤中心之各項必要
        費用後之組織激勵酬勞。此乃以業務人員為主常見之經
        營模式之一，即係連結績效衡量與薪酬制度，為一有效
        啟發並激勵同仁士氣之法則，並合於人性化之管理機制
        。目前亦無因採利潤中心之經營模式，而將認屬營利事
        業之營運（業）費用應列入為員工薪資所得，而悖於租
        稅中性原則，符合司法院釋字第385 號解釋：「憲法第
        19條規定人民有依法律納稅之義務，固係指人民有依據
        法律所定之納稅主體、稅目、稅率、納稅方法及納稅期
        間等項而負納稅義務之意，然課人民以繳納租稅之法律
        ，於適用時，該法律所定之事項若權利義務相關連者，
        本於法律適用之整體性及權利義務之平衡，當不得任意
        割裂適用。」
    ２、承上，原告配偶系爭年度薪資所得包括(一)個人薪酬：初
        年度服務報酬2,431,153 元及續年度服務報酬698,474
        元暨減除本項服務報酬之佣金支出763,806 元後，共計
        2,365,821 元，及(二)組織激勵酬勞：達成報酬等組織報
        酬共計3,074,767 元，減除支應利潤中心之各項業務發
        展費用1,462,142 元及公務車租金1,023,000 元後，餘
        額合計589,625 元，故結算後薪資所得為2,955,446 元
        （2,365,821 元+ 589,625 元），此乃原告配偶實際取
        自永達公司之薪資所得，並非先自永達公司取得包含服
        務報酬應負擔之佣金支出及利潤中心應負擔公務車租金
        等營業費用之金額6,204,394 元（2,431,153 元+698,4
        74元+3,074,767元），再由永達公司扣取屬服務報酬應
        負擔之佣金支出及利潤中心營業費用共計3,248,948 元
        （763,806 元+1,462,142 元+1,023,000元）。
（二）稅法上所稱之薪資所得，一般係指因僱傭契約所獲致之報
      酬，由於報酬純粹因為服勞務而獲致，勞務提供者本身不
      負工作成敗責任，因此不須提供勞務以外之成本來完成工
      作，即不應將薪酬計算過程中，屬績效衡量因素且非屬受
      僱人實際領受之營業費用涵蓋於受僱人之所得中，系爭公
      務車乃永達公司為協助業務員利於執行業務推展，規定處
      經理級以上人員或業績較優同仁（業務發 (拓)展 費之使
      用對象相同）得申請保管公務租賃車輛，公務車租金由永
      達公司支付且屬永達公司營業費用，要非屬原告配偶薪資
      所得。
    １、按「個人之綜合所得總額，以其全年下列各類所得合併
        計算之：……第3 類：薪資所得：凡公、教、軍、警、
        公私事業職工薪資及提供勞務者之所得：1 、薪資所得
        之計算，以在職務上或工作上取得之各種薪資收入為所
        得額。2 、前項薪資包括：薪金、俸給、工資、津貼、
        歲費、獎金、紅利及各種補助費。但為雇主之目的，執
        行職務而支領之差旅費、日支費及加班費不超過規定標
        準者，及依第4 條規定免稅之項目，不在此限。」為所
        得稅法第14條第1 項第3 類第1 款及第2 款所明定。另
        按民法第482 條規定：「稱僱傭者，謂當事人約定，一
        方於一定或不定之期間內為他人服勞務，他方給付報酬
        之契約。」，所得法稅上所稱之薪資所得，應係指因僱
        傭契約所獲致之報酬，由於該報酬純粹係因為服勞務之
        獲致，勞務提供者本身不負工作成敗責任，原則上不須
        提供勞務以外之成本來完成工作，所得之金錢應全部列
        為所得，此參諸鈞院91年度訴字第5391號判決是證。
    ２、次按「保險業務員因為所屬公司招攬保險業務而發生之
        文具用品費、差旅費、郵電費、印刷費及廣告費、交際
        費、訓練費、交通及油料費等，依據現行所得稅法規定
        ，其屬保險公司之營業費用者，可由保險公司依營利事
        業所得稅查核準則有關規定檢據依費用性質核實列報，
        不宜約定由保險業務員自行吸收或負擔，並併同薪資給
        付，成為業務員薪資之一部分，而由保險公司逕以『薪
        資支出』科目列支。」乃財政部95年6 月28日台財稅字
        第09504063430 號函釋（下稱95年函釋）所明定。凡屬
        營利事業之營業費用者，應依所得稅法及營利事業所得
        稅查核準則有關規定檢具憑證列報，換言之，倘支付與
        業務有關之成本或費用者，應屬雇用人之營業費用，非
        屬受雇人之薪資所得，是符前揭鈞院見解，要難僅以付
        款人、使用人或（及）保管人為保險業務員，而認定屬
        私人用途。
    ３、系爭公務車乃永達公司為協助業務員利於執行業務推展
        ，規定處經理級以上人員或業績較優同仁（業務發 (拓
        )展 費之使用對象相同）得申請保管公務租賃車輛乙部
        ，應屬原告配偶招攬保險業務之必要工具，參酌財政部
        79年7 月4 日台財稅第790178955 號函釋：「至營業人
        租用汽車載運員工上下班，係屬購買供本業或附屬業務
        使用之勞務，其有關之進項稅額，除依上開規定不得扣
        抵外，應准予扣抵。」規定意旨，足資說明營利事業租
        賃車輛供公務使用而支付之租金係屬經營必要之成本費
        用，亦得由財政部54台財稅發第0190號函釋「××公司
        因未備交通工具，經購買車票交由通勤員工搭乘交通工
        具之用，此種情形係因執行工作必須支付按實報銷之費
        用，免予合併薪資所得扣繳稅款。」規定是證。依財政
        部95年函釋及鈞院見解，該支出係屬原告配偶任職公司
        非薪資支出之營業費用，自不應核認為原告配偶之薪資
        所得。惟被告僅以每月車輛租金及保證金係由原告配偶
        分別自薪資中扣取支付及匯付、公務汽車申請暨使用切
        結書、系爭車輛租金支出與費用核銷辦法流程不同等為
        由，臆測原告配偶承租車輛係私人支出，與公司業務無
        關，有違行政法院61年判字第70號判例：「認定事實，
        須憑證據，不得出於臆測，此項證據法則，自為行政訴
        訟所適用。」，應予撤銷。
    ４、有關系爭公務租賃車輛租賃期滿之處理方式：
        依車輛租賃契約第3 條保證金之約定：「承租人應於簽
        約時一併支付出租人如前所示之保證金，租賃期滿，車
        輛經出租人驗收取回後，保證金應扣除承租人應付而未
        付之費用後無息退還。」，原告配偶任職公司承租時支
        付約定之保證金，租賃期滿或提前終止租賃契約時，由
        出租人退還保證金，將車輛交還租賃公司，並無買回車
        輛，與一般租賃情形無異，有和車股份有限公司等函復
        臺北市調查處之說明供參。至租賃期滿後出租人如何處
        理租賃車輛係屬另一交易，縱由原保管人或其關係人購
        回，或係基於對車況及性能之瞭解，或其價格低於中古
        車行情，要難謂與一般商業情形有違。
（三）綜合所得稅原則上係採現金收付制，稱為收付實現原則，
      亦即綜合所得稅之核課，應僅對已實現之實際所得課稅，
      對於薪酬計算過程中，屬績效衡量因素且非屬受僱人實際
      領受之營業費用，不應涵蓋於受僱人之所得中。
    １、按「我國營利事業所得稅，除非公司組織之營利事業外
        ，原則上均應採權責發生制；但綜合所得稅原則上則採
        現金收付制，稱為收付實現原則。亦即綜合所得稅之核
        課，應僅對已實現之實際所得課稅。……。是本件行為
        時之增資緩課股票於轉讓時，原則上應就面額部分作為
        轉讓時所屬年度之所得，申報課稅；但實際轉讓價格低
        於面額時，則以實際轉讓價格申報所得；此乃我國稅制
        對於個人綜合所得稅之課徵，係採收付實現原則之明證
        ，不容稅捐稽徵機關依據不實記載資料或臆測之詞，濫
        行課稅。」為最高行政法院93年度判字第966 號裁判要
        旨，綜合所得稅之現金收付原則應僅對已實現之實際所
        得課稅，縱計算所得時係按員工擬制收入減除擬制費用
        支出方式表達，仍應以實際獲取金額認列為員工薪資所
        得，而非以擬制收入為員工薪資所得，參諸財政部對靠
        行制度之相關函釋（67年3 月25日台財稅第31997 號函
        、71年12月10日台財稅第38935 號函、74年6 月21日台
        財稅第17954 號函、76年3 月2 日台財稅第7576785 號
        函、79年4 月3 日台財稅第790021143 號函、84年7 月
        20日台財稅第841636379 號函）規定，將靠行車主創造
        之營業收入擬制為車行之收入，又將靠行車主之費用支
        出擬制為車行之費用支出，而以靠行車主實際獲利擬制
        為車行給付予靠行車主之薪資所得，另最高行政法院97
        年度判字第34號判決：「另外該合約書還同時約定，費
        用應交由志明公司報銷，而上訴人在原審法院提出之費
        用單據，被上訴人雖謂：『該等費用為志明公司報，上
        訴人不得主張』云云，但依上開函釋所示，若志明公司
        有申報上開費用，則在計算其支付予上訴人之擬制『薪
        資所得』時，仍應予以扣除。而此等費用申報之有無及
        金額多寡等事實，原審法院整以上二點，均未加以調查
        ，即謂上訴人不得主張此等費用支出，同樣有判決不備
        理由之違法。」益證。
    ２、永達公司為協助同仁執行業務，特訂定車輛使用辦法，
        原告配偶乃依該規定及公務車輛租賃作業流程向公司申
        請保管公務租賃車輛，由永達公司（承租人）、原告配
        偶（保管人）及租賃車商（出租人）共同簽訂公務車輛
        租賃契約，由永達公司按期支付車輛租金，認列營業費
        用之車輛租金，依綜合所得稅現金收付基礎之收付實現
        原則及財政部95年函釋規定，系爭車輛租金不應再歸併
        核定為原告配偶之薪資所得。換言之，原告配偶系爭年
        度薪資所得包括(一)個人薪酬2,365,821 元，及(二)組織激
        勵酬勞589,625 元，故結算後薪資所得為2, 955,446元
        ，此乃原告配偶實際取自永達公司之薪資所得，依前揭
        收付實現原則，對於薪酬計算過程中，屬績效衡量因素
        且非屬受僱人實際領受之營業費用，不應涵蓋於受僱人
        之所得中。
（四）次按「涉及租稅事項之法律，其解釋應本於租稅法律主義
      之精神，依各該法律之立法目的，衡酌經濟上之意義及實
      質課稅之公平原則為之。」為稅捐稽徵法第12條之1 第1
      項規定，租稅法所重視者，應為足以表徵納稅能力之實質
      的經濟事實，此參諸司法院釋字第420 號解釋及行政法院
      81年度判字第2124及82年判字第2410號判決益證。本件實
      質之經濟事實係於租賃車輛是否確實與公司業務有關，及
      租金支出之實質負擔對象。原告配偶於永達公司擔任保險
      業務員，為業務需要，外出開發新客戶、維持舊客戶關係
      及服務客戶等，其所耗費交通支出不貲。永達公司訂立車
      輛使用辦法，提供業務較優同仁申請保管公務租賃車輛，
      協助業務同仁執行業務拓展，是以系爭租賃車輛係供業務
      同仁執行業務使用，誠難謂非與公司業務無關，而係私人
      租賃及購買。
（五）惟被告以每月租金由原告配偶薪資中支付及租約到期由原
      告直接取得承租車輛之所得權等情，認定系爭租賃關係實
      質為原告配偶私人租賃及購買，似嫌速斷，且該等原由臺
      北市調查處函送認定之事項，經臺北地檢署檢察官偵查後
      ，依財政部95年函釋規定，認定「原移送意旨認被告吳文
      永以永達公司租用租賃車之名，掩飾員工私人購車與業務
      無關，以達幫助員工逃漏個人綜合所得稅及逃漏永達公司
      營業所得稅之目的，顯有誤會。……永達公司業務人員傭
      酬，已包含所有業務拓展費用，全額列入薪資所得而非執
      行業務所得，因招攬保險業務而發生之業務發展費用理應
      列報公司營業費用，永達公司自業務人員薪資中調整，亦
      即車輛租金由員工傭酬中扣除，由租賃車商提供租金發票
      向永達公司請款，由永達公司統一支付車輛租金。難認被
      告有因此而使員工薪資名目減少而幫助該等員工逃漏個人
      綜合所得稅情事。」，並就被告誤解之情，說明如下：
    １、有關永達公司扣取車輛租金前，須事先取得員工之同意
        乙節：
      (1)、查永達公司對原告配偶等業務同仁之薪酬係採獎金制
          度，薪酬計算連結利潤中心制，有關推展業務所發生
          之佣金支出及公務車租金等營業費用，分別自服務報
          酬（包括初年度服務報酬及續年度服務報酬）及組織
          報酬中扣除後，以計算個人薪酬及組織激勵酬勞，其
          合計數即為原告配偶申報之薪資所得，有各月份業務
          津貼表足證，系爭公務車租金及業務拓展費等營業費
          用係自組織報酬中減除，為計算原告配偶之組織激勵
          酬勞，被告應依行政程序法平等原則，核定系爭公務
          車租金及業務拓展費，即油料、車輛修繕費等業務拓
          展費核認屬永達公司營業費用者，公務車租金應亦屬
          其營業費用。
      (2)、系爭車輛租金由永達公司支付予租賃車商取得相關憑
          證時，即以「營業費用- 租金支出」科目列帳，並非
          先計入薪資費用後，再自薪資費用中沖轉「營業費用
          - 租金支出」科目，益證系爭車輛租金從組織報酬中
          扣除，僅為計算組織激勵酬勞，與業務拓展費用自組
          織報酬中扣除相同。被告以業務津貼表中組織報酬之
          計算方式，即核認車輛租金係從薪資所得中扣除，而
          歸屬原告配偶之薪資所得，顯未究明原告配偶之應得
          薪資係依計算之結果始獲致，錯置因果關係，更違反
          禁止差別待遇原則。原告配偶系爭年度有2 個月薪資
          為負數部分，係因該制度之激勵效果，即有部分月份
          可達成公司設定之標準，部分無法達成，當公務車租
          金及業務拓展費等營業費用大於組織報酬者，將影響
          個人薪酬之金額，甚至造成當月薪資所得為負數，業
          務發展費用非為原告配偶薪資所得，則為公務使用之
          車輛租金，亦應依財政部95年函釋規定，不得歸屬為
          原告配偶之薪資所得，始符平等原則。
      (3)、原告配偶與永達公司簽立還款同意書，係因組織激勵
          酬勞計算過程中，其每月計算組織報酬之業績消長不
          一，以及業務發展費用（除系爭車輛租金外），亦非
          每月相同，因此永達公司考量如按業績計算之組織報
          酬不足支付業務拓展費及系爭車輛租金時，則有自個
          人薪酬中扣除之情形，故要求原告配偶簽立該同意書
          ，以免歧見。另被告所稱「嗣租賃期滿時原告直接取
          得承租車輛之所有權」亦非事實。
    ２、有關系爭車輛租金支出與費用核銷辦法流程不同部分：
        永達公司會計副理呂君於97年7 月17日調查筆錄中說明
        ：「業務拓展費須要檢具發票核銷，車商會開立租金發
        票予本公司，公司再依發票沖銷員工的業務拓展費用額
        度；至於薪資就依『薪資試算表』餘額，其中業務拓展
        費係『薪資試算表』的減項。」因系爭車輛租賃係由永
        達公司向租賃車商承租，自應由永達公司先支付予租賃
        車商，永達公司再依規定列入業務拓展費從組織報酬中
        扣除，原告配偶自始未支付款項，當無申請歸墊之需，
        故與「由員工檢具單據向永達公司申請後，永達公司再
        發放予員工」之核銷方式不同。
    ３、有關被告推論原告配偶為實際承租人部分：
        永達公司為系爭租賃車輛之承租人，違約風險仍係由永
        達公司負擔相關責任，即實際發生違約時，依據租賃契
        約負擔相關責任者為永達公司，縱原告配偶為租賃車輛
        之連帶保證人，亦未免除承租人永達公司之契約責任，
        此觀諸最高法院45年臺上字第1426號判例：「保證債務
        之所謂連帶，係指保證人與主債務人負同一債務，對於
        債權人各負全部給付之責任者而言，此就民法第272 條
        第1 項規定連帶債務之文義參照觀之甚明。故連帶保證
        與普通保證不同，縱使無民法第746 條所揭之情形，亦
        不得主張同法第745 條關於檢索抗辯之權利。」益證，
        被告未就法律上債之性質審酌，而以契約外之租金支付
        方式，片面認定租賃契約之承租人為原告配偶，要難拘
        束出租人，其認定顯與事實相違，況且各期租金究為永
        達公司經營事業所應負擔之營業費用，抑或原告配偶之
        工作報酬，容有爭議，被告卻以系爭項目做為推論之前
        題，顯有違論理法則，其推論益難謂合法。至有關保證
        金由原告配偶出資部份，係基於風險管理所為之措施，
        且因實際使用人為原告配偶，故保管人之注意義務及部
        分風險由實際使用之保管人承擔，尚無違反一般經驗法
        則。
（六）有關系爭租賃車之用途說明如后：
    １、依車輛使用辦法第1 條規定：「為協助同仁執行業務，
        特訂本辦法。本辦法所指『車輛』係指公務用之租賃車
        輛及公務用之私人車輛。」，系爭租賃公務車係原告配
        偶為永達公司招攬保險業務使用，除陸續招攬新業務，
        獲取初年度服務報酬外，亦需服務原有保戶，包括通知
        繳交及收取保費、處理保戶理賠等問題，以繼續獲取續
        年度服務報酬，此等活動均有使用車輛或其他交通工具
        之需，依上開事實，證明系爭租賃車輛之公務用途，此
        參諸司法院95年9 月18日院台廳行一字第0950020772號
        函：「肆、調查證據19、無庸舉證之事實(三)擬制或推定
        之事實：3 、事實上之推定：行政法院得依已明瞭之事
        實，推定應證事實之真偽，應證之事實雖無直接證據足
        資證明，但可應用經驗法則，依已明確之間接事實，推
        定其真偽。有間接證據證明間接事實者，即得據以推定
        應證事實之真偽。惟仍應令當事人就該推定之事實為辯
        論。」益證。
    ２、有關系爭車輛因使用產生之相關費用，原告配偶系爭年
        度有車輛過路費及油單等，該等費用業經被告核認永達
        公司營業費用在案，是發生該等費用之主體（系爭公務
        車）亦應認屬為經營本業或附屬業務使用無疑。
三、依行政程序法第161 條有關行政規則效力之規定，有效下達
    之行政規則，具有拘束訂定機關、其下級機關及屬官之效力
    。被告依臺北地檢署就系爭公務車租金之租稅法律適用及實
    證回覆，應有拘束本件之效力。
（一）按「納稅義務人依所得稅法規定辦理結算申報而經該管稅
      捐稽徵機關調查核定之案件，如經過法定期間而納稅義務
      人未申請復查或行政爭訟，其查定處分，固具有形式上之
      確定力，惟稽徵機關如發見原處分確有錯誤短徵，為維持
      課稅公平之原則，基於公益上之理由，要非不可自行變更
      原查定處分，而補徵其應繳之稅額。」為行政法院58年判
      字第31號判例要旨，惟依行政法院57年判字第330 號判例
      要旨：「就查得資料逕行決定之案件，如事後發現有應行
      課稅之新資料，稽徵機關仍得合併原逕行決定所得額，依
      所得稅法第115 條第3 項規定，補徵綜合所得稅，尚無不
      合。」及62年判字第491 號判例要旨：「所得稅法第115
      條第1 項前段所謂經稽徵機關調查另行發現者，係指經稽
      徵機關或其上級監督機關調查發現或其他有關機關函知原
      處分機關查明，尚有依本法規定應行申報課稅之所得額而
      言。」，前揭行政法院58年判字第31號判例所謂發見確有
      錯誤短徵，應係指原處分確定後發見新事實或新課稅資料
      ，足資證明原處分確有錯誤短徵之情形而言，如其課稅事
      實資料未變，僅因嗣後法律見解有異，致課稅之標準有異
      時，按諸中央法規標準法第18條從新從優原則之法理，即
      不得就業經查定確定之案件，憑藉新見解重為較原處分不
      利於當事人之查定處分，有最高行政法院89年判字第699
      號判決益證。
（二）次按「3 、前揭財政部95年函釋規定，保險公司之保險業
      務員為所屬公司招攬保險業務而發生之必要費用，可由保
      險公司依營利事業所得稅查核準則（以下簡稱查核準則）
      有關規定依其費用性質檢據核實列報。所謂『與經營業務
      有關之損費』，依所得稅法第38條及行政法院相關判決規
      定，乃指公司之營業行為，屬本身經營之業務之一或與本
      身業務有直接關聯而言，先予敘明。4 、保險經紀公司之
      員工，如為所屬公司招攬業務而以公司名義購置車輛（即
      車輛所有權登記為公司之財產），則其分期給付車商之價
      金，係公司取得該資產代價之部分，自非屬保險經紀公司
      之營業費用。該公司應以該資產之實際成本，按所得稅法
      及查核準則規定之方法以及耐用年數計提折舊。另該員工
      如係以公司名義租賃車輛，其分期給付車商之租金（不含
      保證金），得依查核準則第74條第3 款第2 目之5 規定認
      屬為交通費，依首揭財政部95年函釋規定，應由保險經紀
      公司檢據核實列報，尚不宜約定由保險業務員自行吸收或
      負擔。至員工如以員工自己名義租購車輛，則該扣付款應
      視為員工基於僱傭關係而取得之各種補助費或給與，故保
      險經紀公司應以薪資支出列支，並依法併同員工薪資所得
      依率扣繳稅款。」，被告以96年6 月5 日財北國稅審二字
      第0960201843號函復臺北地檢署就本件事實所為之說明，
      符合上前開財政部95年函釋規定，尚無任何錯誤之情，亦
      經臺北地檢署引用，而為不起訴之處分，依行政程序法第
      161 條規定：「有效下達之行政規則，具有拘束訂定機關
      、其下級機關及屬官之效力。」被告自應受拘束，再者，
      被告係依臺北地檢署就系爭公務車租金之租稅法律適用及
      實證回覆，益證其拘束本件之效力，惟被告稱「查課稅處
      分本是確認性之行政處分，而非形成性行政處分，其功能
      僅在確認人民依法本來即應負擔之稅捐債務，而非因為行
      政處分之作成而創設新的不利益負擔，既然稅捐債務自始
      存在，被告於核課期間內，經另發現應徵之稅捐，為維持
      課稅公平之原則，基於公益上之理由，自可變更原核定。
      」，卻不見其稱變更原核定之新事實或新課稅資料，至多
      僅為新見解，參諸最高行政法院判例及判決要旨，要難恣
      意變更法律見解，損害法之安定，違反行政程序法第8 條
      規定：「行政行為，應以誠實信用之方法為之，並應保護
      人民正當合理之信賴。」應予撤銷。
四、綜上所述，本件事實經臺北地檢署偵查且原經被告認定系爭
    車輛租金認屬為交通費，應由永達公司檢據核實列報，原告
    配偶等之薪資名目並未減少而有逃漏綜合所得稅之情事等情
    。並聲明求為判決：訴願決定及原處分（含復查決定）不利
    原告部分均撤銷。
肆、被告則以：
一、按「薪資所得：凡公、教、軍、警、公私事業職工薪資及提
    供勞務者之所得：1 、薪資所得之計算，以在職務上或工作
    上取得之各種薪資收入為所得額。2 、前項薪資包括：薪金
    、俸給、工資、津貼、歲費、獎金、紅利及各種補助費。…
    …」為行為時所得稅法第14條第1 項第3 類第1 款及第2 款
    所明定。次按「涉及租稅事項之法律，其解釋應本於租稅法
    律主義之精神，依各該法律之立法目的，衡酌經濟上之意義
    及實質課稅之公平原則為之。」為司法院釋字第420 號所解
    釋。又「租稅法所重視者，應為足以表徵納稅能力之經濟事
    實，而非其外觀之法律行為，故在解釋適用稅法時，所應根
    據者為經濟事實，不僅止於形式上之公平，應就實質上經濟
    利益之享受者予以課稅，始符實質課稅及公平課稅之原則。
    」、「有關課徵租稅構成要件事實之判斷及認定，自亦應以
    其實質上經濟事實關係及所產生之實質經濟利益為準，而非
    以形式外觀為準，否則勢將造成鼓勵投機或規避稅法之適用
    ，無以實現租稅公平之基本理念及要求。」行政法院81年度
    判字第2124號及82年度判字第2410號判決可資參照。
二、原告93年度綜合所得稅結算申報，原列報配偶楊周惠娥取自
    永達公司薪資所得2,955,446 元，經被告依臺北市調查處通
    報資料，查獲原告尚漏報配偶楊周惠娥取自永達公司薪資所
    得1,023,000 元，乃歸課核定原告配偶楊周惠娥93年度取自
    永達公司薪資所得為3,978,446 元，併課原告93年度綜合所
    得稅。
三、茲就永達公司藉租賃車輛之名義，將扣取員工薪資，改以永
    達公司租金支出列報，以薪資淨額列報員工所得，系爭車輛
    租金實質上係原告配偶之薪資所得之情形，分述如下：
（一）原告配偶楊周惠娥93年度任職於永達公司，該公司於93年
      11月29日與普羅小客車租賃股份有限公司（下稱普羅公司
      ）簽訂「公務車輛租賃附屬契約」（租賃期間自93年11月
      10日起至94年11月29日止），約定由普羅公司出租汽車1
      輛（廠牌型式：TOYOTA CAMRY、排氣量2,000C.C. 、牌照
      號碼：EE-8293）予 永達公司，每月租金為85,250元，車
      輛保證金為390,000 元，並由原告配偶楊周惠娥擔任車輛
      保管人，實際使用及保管系爭車輛。經臺北市調查處及被
      告查得前開車輛每月租金85,250元，係由永達公司墊付予
      普羅公司，以「營業費用－租金支出」科目列帳，並從原
      告配偶楊周惠娥薪資中扣取，再以應發放之薪資總額扣除
      車輛租金後之淨額，列報原告配偶楊周惠娥之薪資費用。
      93年度永達公司以租賃車輛之名義，扣取原告配偶楊周惠
      娥薪資計1,023,000 元，原告亦以配偶楊周惠娥扣除車輛
      租金後之薪資淨額列報其薪資所得，有永達公司扣薪表與
      以原告配偶為保管人之「公務車輛租賃附屬契約」等資料
      可稽。
（二）依永達公司「公務車輛租賃作業流程」第4 款及第5 款規
      定：「保證金匯入指定帳戶後，通知租賃車商進行簽約（
      公務車輛申請暨扣薪同意書及公務車輛租賃附屬契約）及
      對保等相關事宜。」及「租賃車商檢附『公務車輛申請暨
      扣薪同意書』及第3 款之『公司帳戶存款報告單』向總公
      司財務部申請保證金之支付。」可見永達公司於扣取車輛
      租金前，仍須事先取得員工之同意。次依永達公司財務經
      理李忠約於臺北地檢署證稱「業務拓展費由員工檢具單據
      向公司申報後才發放，薪資則直接發放」及永達公司「公
      務車輛使用辦法」第7 條：「因使用公務車輛所衍生之油
      料、修繕或保養費用，得由使用人檢具合於營業稅法之單
      據報支『業務發展費用』。」可知永達公司「業務拓（發
      ）展費」係由員工檢具單據向永達公司申請，始由該公司
      發放與員工。倘系爭車輛租金支出確實為永達公司之業務
      拓展費用，何以獨系爭車輛租金支出係採由員工之薪資內
      扣除之方式，再由永達公司按月支付予車商核銷，與其他
      業務拓展費採「由員工檢具單據向永達公司申請後，永達
      公司再發放予員工」之核銷方式迥異，原告均難自圓其說
      ；所稱薪資所得包括個人薪酬及組織激勵酬勞，車輛租金
      係從組織激勵酬勞中扣除云云，惟仍無法說明為何車輛租
      金係從薪資所得中扣除，致原告薪資有2 個月為負數，所
      稱尚難採據。
（三）依永達公司「公務車輛租賃作業流程」第3 款規定：「業
      務同仁與租賃車商確認價位無誤後，自行將保證金款項，
      匯入公司指定帳戶，並填寫公司帳戶存款報告單。」可知
      前開車輛保證金實質上係由使用租賃車輛員工出資，而非
      永達公司所負擔；是系爭租賃合約承租人之違約風險顯然
      已完全由原告配偶楊周惠娥所負擔，永達公司雖形式上列
      名租賃契約之承租人，惟並未承擔任何承租人之違約風險
      ，可證原告配偶楊周惠娥係租賃契約實際承租人，系爭車
      輛租金係原告配偶楊周惠娥以其薪資支付，並非永達公司
      之租金支出，依實質課稅原則，核認系爭車輛租金1,023,
      000 元，實質為原告配偶楊周惠娥之薪資所得，歸課核定
      原告配偶楊周惠娥93年度取自永達公司薪資所得為2,955,
      446 元，核無不合。
四、按「納稅義務人依所得稅法規定辦理結算申報而經該管稅捐
    稽徵機關調查核定之案件，如經過法定期間而納稅義務人未
    申請復查或行政爭訟，其查定處分，固具有形式上之確定力
    ，惟稽徵機關如發見原處分確有錯誤短徵，為維持課稅公平
    之原則，基於公益上之理由，要非不可自行變更原查定處分
    ，而補徵其應繳之稅捐。」行政法院58年度判字第31號著有
    判例。課稅處分本是確認性之行政處分，非形成性行政處分
    ，功能僅在確認人民依法本來即應負擔之稅捐債務，而非因
    為行政處分之作成而創設新的不利益負擔，既然稅捐債務自
    始存在，被告於核課期間內，經另發現應徵之稅捐，為維持
    課稅公平之原則，基於公益上之理由，自可變更原核定。又
    稅捐的正確核定，乃稅捐機關之職責，納稅義務人並無要求
    稅捐稽徵機關為重複錯誤的請求權，原告主張核不足採。
五、永達公司明知原告配偶購買車輛係私人租賃購買，卻以永達
    公司名義租賃車輛，而每月車輛租金卻自原告配偶薪資中扣
    取給付，嗣租賃期滿時原告直接取得承租車輛之所有權，故
    實際係原告配偶租賃車輛，並非永達公司租賃車輛供原告配
    偶使用，永達公司藉租賃車輛之名義，將扣取薪資改以租金
    費用列報，以薪資淨額列報員工所得，對公司整體費用並不
    影響，以扣取薪資方式幫助原告配偶逃漏93年度綜合所得稅
    ，被告以永達公司填製之員工支付車輛租金薪資扣款彙整表
    ，核定增列原告配偶93年度薪資所得1,023,000 元，並無不
    合。原處分、訴願決定均無違誤等語，資為抗辯。並聲明求
    為判決駁回原告之訴。
四、兩造不爭之事實及兩造爭點：
    如事實概要欄所述之事實，業據提出永達公司公務車輛使用
    辦法、永達公司公務車量租賃作業流程、92年至95年間永達
    公司員工租車到期移轉統計表、被告93年度綜合所得稅核定
    稅額繳款書、被告違章案件罰鍰繳款書、原告配偶93年度綜
    合所得稅結算申報書、被告93年度綜合所得稅核定通知書、
    公務車輛申請書、員工還款同意書、公務車輛租賃附屬契約
    、原告配偶95年度各類所得扣繳暨免扣繳憑單、永達公司
    93年度各類所得扣繳暨免扣繳憑單申報書、刑事案件移送書
    、永達公司內部簽呈、永達公司業務發展費用報核辦法、永
    達公司私車公用作業細則、永達公司業務發展費用報核表範
    本、永達公司私車公用同意書範本、永達公司員工出差旅費
    報告書範本、原告配偶扣繳憑單與薪資津貼表、永達公司93
    年至95年存出保證金明細分類帳等件分別附原處分卷、訴願
    卷及本院卷可稽，其形式真正為兩造所不爭執，堪信為真，
    兩造爭點厥為：系爭車輛租金是永達公司營業費用─租金支
    出？抑或是原告配偶薪資所得?
五、本院判斷如下：
（一）按「營利事業所得之計算，以其本年度收入總額減除各項
      成本費用、損失及稅捐後之純益額為所得額。」「經營本
      業及附屬業務以外之損失，或家庭之費用…不得列為費用
      或損失。」所得稅法第24條第1 項及第38條分別有明文規
      定。次按「經營本業及附屬業務以外之費用及損失，不得
      列為費用或損失。」營利事業所得稅查核準則( 下稱查核
      準則) 第62條亦定有明文。營業費用是企業於推銷產品或
      管理其營利事業的過程中所消耗的財貨或勞務支出，是為
      企業的期間成本，會計上依成本與收益配合原則，必須在
      其耗用或發生期間自收益中減除，以計算所獲取之利潤。
      由於所消耗的財貨或勞務性質有別，因此查核準則中乃將
      其分為薪資支出、租金支出、文具用品、旅費等若干項目
      ，分別訂定其列支原則。查核準則係依稅捐稽徵法、所得
      稅法、營業稅、促進產業升級條例、中小企業發展條例、
      商業會計法、稅捐稽徵機關管理營利事業會計帳簿憑證辦
      法、商業會計處理準則及其他有關法令之規定訂之，此觀
      該查核準則第1條 之規定自明。經查，國家對人民自由權
      利之限制，應以法律定之且不得逾越必要程度，憲法第23
      條固定有明文。但法律內容不能鉅細靡遺，一律加以規定
      ，其屬細節性、技術性之事項，法律自得授權主管機關以
      命令定之，俾利法律之實施。而財政部所訂定之營利事業
      所得稅查核準則，係規定有關營利事業所得稅結算申報之
      調查、審核等事項，究其性質核屬財政部為執行所得稅法
      及稅捐稽徵法等法規，基於法定職權所發布之解釋性、裁
      量性或作業性之行政規則，並未逾越所得稅法等相關之規
      定，亦未加重人民稅賦，而92年1 月4 日修正公布之所得
      稅法第80條第5 項已賦予查核準則法律授權依據，被告自
      得予以適用。簡言之，所得稅法與查核準則對營業費用之
      認列須以營利事業為經營本業及附屬業務有關之費用或損
      失為前提要件。
（二）次按「個人之綜合所得總額，以其全年左列各類所得合併
      計算之：第一類……第三類：薪資所得：凡公、教、軍、
      警、公私事業職工薪資及提供勞務者之所得：一、薪資所
      得之計算，以在職務上或工作上取得之各種薪資收入為所
      得額。二、前項薪資包括：薪金、俸給、工資、津貼、歲
      費、獎金、紅利及各種補助費。但為雇主之目的，執行職
      務而支領之差旅費、日支費及加班費不超過規定標準者，
      及依第4 條規定免稅之項目，不在此限。」為行為時所得
      稅法第14條第1 項第3 類第1 款及第2 款所明定。可知，
      薪資係指營利事業支付員工之薪金、俸給、工資、津貼、
      歲費、獎金、紅利及各種補助費等，營利事業所支付之薪
      資應具備下列之條件，方得認列：1.經預先決定或約定：
      一般職工係指經聘僱雙方事先約定，而執行業務之股東、
      董事、監察人則須經組織章程規定或股東大會或社員大會
      預先決議；2.不論盈虧均須支付：營利事業之薪資須不論
      盈虧，均應支付，方得核實認列，旨在防止營利事業以支
      付薪資之方式分配其盈餘，控制其課稅所得額。3.列支限
      額：合夥及獨資組織之職工薪資，不得超過規定之通常水
      準；4.原始憑證：如員工之收據或簽收之名冊、印領清冊
      、聘用契約、加班紀錄等。
（三）再按「涉及租稅事項之法律，其解釋應本於租稅法律主義
      之精神，依各該法律之立法目的，衡酌經濟上之意義及實
      質課稅之公平原則為之。……。」為司法院釋字第420 號
      解釋闡明在案。又「租稅法所重視者，應為足以表徵納稅
      能力之經濟事實，而非其外觀之法律行為，故在解釋適用
      稅法時，所應根據者為經濟事實，不僅止於形式上之公平
      ，應就實質上經濟利益之享有者予以課稅，始符實質課稅
      及公平課稅之原則。」及「有關課徵租稅構成要件事實之
      判斷及認定，應以其實質上經濟事實關係及所產生之實質
      經濟利益為準，而非以形式外觀為準，否則勢將造成鼓勵
      投機或規避稅法之適用，無以實現租稅公平之基本理念及
      要求。」最高行政法院81年度判字第2124號及82年度判字
      第2410號判決意旨可資參照。
（四）經查，永達公司於91年12月14日製訂公務車輛使用辦法(
      下稱使用辦法）第2 條規定: 「凡報聘本公司之業務同仁
      達MDRT資格者或處經理級以上人員，均得申請公務用之租
      賃車輛乙部。」第3 條規定: 「未達第2 條資格者，得以
      私用車輛執行公務，但需檢附車輛行照影本及私車公用同
      意書，向各區服務中心申請報備。」第4 條規定: 「凡達
      MDRT資格後，一年內得以申請，逾期視同棄權。」第7 條
      規定: 「因使用公務車輛所衍生之油料、修繕或保養等費
      用，得由使用人檢具合於營業稅法之單據報支業務發展費
      用。」嗣永達公司為因應業務同仁使用公務車輛日益增多
      ，於93年5 月5 日修訂公務車輛使用辦法，該辦法第2 條
      規定: 「公務車輛係指公務用之租賃車輛及公務用之私人
      車輛。」第3 條規定: 「公務用之私人車輛，須填私車公
      用同意書，向各區服務中心申請備查。」第4 條規定: 「
      公務用之租賃車輛，依公務車輛租賃作業流程，向總公司
      財務部申請辦理」。再於94年3 月9 日修訂，該辦法第2
      條規定: 「凡處經理級以上人員或達MDRT資格者或( 以公
      司公告名單為依據) ，均得申請公務用之租賃車輛乙部。
      」第3 條規定: 「凡達MDRT資格後，一年內得以申請，逾
      期視同棄權。」第8 條規定: 「因使用公務租賃車輛所衍
      生之油料、修繕或保養等費用，得由保管人檢具合於營業
      稅法之單據報支業務發展費用。」第10條規定: 「未達第
      2 條資格者，得以私用之車輛執行公務報支第8 條之費用
      ；但需檢附私車公用同意書及車輛行照影本，向各區服務
      中心申請報備。」。可知，永達公司之業務同仁達MDRT
      資格者( 百萬圓桌會員，年薪至少250 萬元) 或處經理級
      以上人員，始得向永達公司申請公務用之租賃車輛，且達
      MDRT資格者，必須於一年內申請，逾期視同棄權。是故，
      並非所有永達公司之員工，均可申請公務用之租賃車輛，
      必須具有一定職位階層或業績標準之員工，始得申請，且
      達MDRT資格者，尚有申請時間之限制，並非隨時可以申請
      。是系爭車輛租金支出是否確為員工招攬保險業務所需，
      即有審究之必要。
（五）次查，永達公司「公務車輛租賃作業流程」第1 條規定:
      「永達公司之MDRT資格者( 公佈一年內) 或現任之處主管
      ，均得申請公務車輛之租賃」第2 條規定: 「符合第1 項
      資格者，得向公司配合之租賃車商詢車、報價。」第3 條
      規定：「業務同仁與租賃車商確認價位無誤後，自行將保
      證金款項，匯入公司指定帳戶，並填寫公司帳戶存款報告
      單。」第4 條規定: 「保證金匯入指定帳戶後，通知租賃
      車商進行簽約( 公務車輛申請暨扣薪同意書及公務車輛租
      賃附屬契約) 及對保等相關事宜。」第5 條規定: 「租賃
      車商檢附公務車輛申請暨扣薪同意書及第2 款之公司帳戶
      存款報告單，向總公司財務部申請保證之支付」第6 條規
      定: 「待租賃公司用印、領牌完成後，遞送公務車輛租賃
      附屬契約，財務部將依契約內容及租賃車商之租金發票予
      以撥補款項。」等項。又永達公司(94)財會字第0005號公
      佈之「公務車輛租賃作業流程」第2 條規定: 「向租賃車
      商洽詢車款之保證金及月租金。保證金:2年租期- 不得低
      於車價之30% ，3 年租期- 不得低於車價之20% ；月租金
      : 副總:$350,00 0元/ 月，協理:$250,000 元/ 月，處經
      理:$150,00 0元/ 月，3 倍( 含) 以上MDRT人員:$150,00
      0 元/ 月，3 倍以下MDRT人員:$80,000元/ 月」第3 條規
      定: 「匯入保證金並填寫公司帳戶存款報告單。銀行: 彰
      化銀行總部分行，帳號:0000000000000 0000 。存入原因
      :***公務車保證金」第4 條規定: 「與租賃車商進行簽署
      申請書、同意書及公務車輛租賃附屬契約等3份 文件。」
      第5 條規定: 「將(三)(四)及保證票據等資料彙整後，送至財
      務部申請。」等事項。可知，永達公司公務租賃車輛係由
      申請人員工自行洽詢車商於確認車種、車價、保證金、月
      租金及租期期數後，將保證金款項匯入公司指定帳戶，並
      完成公務車輛申請暨扣薪同意書、公務車輛租賃附屬契約
      、保證票據及對保等相關事宜後，車商再檢附相關文件，
      向永達公司申請保證金及每月租金給付。
（六）經查，本件原告配偶93年度任職於永達公司，該公司於93
      年間與仲億汽車租賃股份有限公司（下稱仲億公司）簽訂
      「公務車輛租賃附屬契約」（租賃期間自93年11月10日起
      至94年11月29日止），約定由仲億公司出租車牌EE-8293
      號汽車1 輛予永達公司，每月租金為85,250元，車輛保證
      金為390,000 元，並由原告配偶擔任車輛保管人，實際使
      用及保管系爭車輛。本件車輛保證金係原告配偶於申請時
      匯款至永達公司指定之彰化銀行帳戶，再由永達公司將該
      保證金轉撥予仲億公司，永達公司僅於原告配偶匯入保證
      金時帳列「存入保証金」，於匯出保證金時帳列「存出保
      證金」，是系爭車輛保證金實際上係由原告配偶出資負擔
      ，此為原告所不爭。又原告配偶於簽訂租約時，除同意每
      月租金自其薪資中扣除外，另開立保證票據2 紙予永達公
      司作為履約之保証（票面金額係每月租金乘以租賃期數期
      ) 。是系爭租賃合約承租人之違約風險顯然已完全由原告
      配偶所負擔，永達公司雖形式上列名租賃契約之承租人，
      惟並未承擔任何承租人違約風險。每月租金，則係由永達
      公司先行墊付予車商，並以「營業費用－租金支出」科目
      列帳後，再按月從原告配偶薪資中扣取，並以應發放之薪
      資總額扣除車輛租金後之淨額，列報原告配偶之薪資費用
      。綜上各等情以觀，系爭車輛係由原告配偶自行與車商確
      認車種、車價及分期付款期數後，再由原告配偶、永達公
      司與仲億公司共同簽訂租賃契約，車輛保證金係由原告配
      偶支付，原告配偶在完成員工還款同意書後，永達公司按
      月從原告配偶薪資中扣取租金，並由原告配偶實際使用及
      保管系爭車輛。則系爭車輛實際係由原告配偶支付租金，
      由原告配偶使用收益。自租賃之效力觀察出租人及原告配
      偶之權利義務內容，仲億公司負有租賃物交付用益義務及
      租金支付請求權，原告配偶負有租金支付義務、租賃物保
      管義務及租賃債務擔保義務，原告配偶雖於租賃契約列名
      保管人，實質上為系爭車輛之承租人，永達公司僅係租賃
      契約名義上之承租人，實際並未承租系爭車輛，堪以憑認
      。況原告既無法證明系爭車輛租金為永達公司經營本業及
      附屬業務有關之費用。從而，永達公司租賃系爭車輛實際
      上係原告配偶自行租賃供原告配偶私人使用，並非供永達
      公司經營本業及附屬業務所使用，揆諸首揭營業費用認列
      之相關規定及說明，系爭車輛租金支出自不能認係永達公
      司之營業租金費用。
（七）原告另主張永達公司將業務拓展費（車輛租金）併同薪資
      發放，再將該公司先行墊付之業務拓展費（車輛租金）從
      發放予原告配偶之傭酬內扣除，組織報酬係用以支應各利
      潤中心之各項業務發展費用，非屬個人之報酬，是薪資所
      得包括個人薪酬及組織報酬減除支應歸屬利潤中心之各項
      必要費用後之組織激勵酬勞云云。惟查，永達公司於92年
      10月7 日製訂業務發展費用報核辦法，嗣於93年1 月1 日
      、3 月26日及94年12月28日分別修訂，該辦法第8 條規定
      申請之費用項目有租金、文具用品、郵電費、運費、差旅
      交通、訓練費、修繕費、廣告費用、交際費、會議費、雜
      項購置、職工福利及其他費用等共13項，其中文具用品、
      郵電費、運費、差旅交通、訓練費、廣告費用、交際費、
      職工福利費等項目均明訂必須以辦公用、連繫業務所需、
      因業務上需求、因推展業務所需、與公司業務相關等為申
      請要件，惟租金此項僅依租賃契約之約定，給付出租人之
      費用即可申請，故此項費用是否確為永達公司營業費用，
      即有核實認定之必要，並非員工依業務發展費用報核辦法
      申請之租金，即係永達公司之營業費用。況永達公司於扣
      取車輛租金前，必須事先取得員工之同意，而該公司就發
      放與員工之業務拓展費（車輛租金）部分，應有權逕予扣
      除，何須與員工另簽訂「員工還款同意書」，取得員工同
      意後始行扣款？而上開13項業務發展費用，何以僅此項業
      務拓展費（車輛租金）須與員工另簽訂「員工還款同意書
      」，取得員工同意後始行扣款？其他12項並不須簽訂「員
      工還款同意書」，即可扣款？原告均未能合理說明。
（八）永達公司92至95年期間，其員工依公務車輛使用辦法申請
      汽車租賃之車輛等級（車價）均有所不同，並未見原告說
      明及提供資料該公司是如何計算其所稱推銷保險契約數量
      與業務拓展費之關聯性。因為車輛之使用租賃契約，鑑於
      車輛折舊快速之實證特徵，通常隱含分期付款買賣車輛之
      經濟實質，租期屆至後，出租人只要付出少許尾款，即可
      取得車輛所有權。因此若永達公司真正將車輛之使用視為
      原告配偶提供勞務過程中之必要成本費用，而非勞務報酬
      之一部，因其不用考量原告配偶之福利期待，絕不會使用
      租車此等高成本之方式來無故增加自己之營業成本金額，
      當其考量到原告配偶之福利期待並將車輛之提供與原告配
      偶之工作績效連結時，基本上已是從績效激勵觀點提出之
      勞務報酬。此時原告配偶因勞務取得之報酬，既然在當時
      之稅制下，自始被定性薪資所得，則其在本案取得相當於
      租金價值之車輛使用權（及未來期待所有權），自然應定
      性為薪資所得。
（九）原告雖主張檢察官偵查後，認定永達公司負責人吳文永罪
      嫌不足，作成96年度偵字第2347號不起訴處分，系爭公務
      車租金屬招攬保險業務之必要費用，依財政部95年函釋規
      定，自不應歸入原告配偶薪資所得，原處分應以該不起訴
      處分認定事實云云。惟按「行政罰與刑罰之構成要件雖有
      不同，而刑事判決與行政處分，亦原可各自認定事實。」
      最高行政法院75年度判字第309 號著有判例。查系爭車輛
      租金支出不是永達公司之營業租金費用，已如前述，又本
      件原告配偶並非前開不起訴處分書之被告，臺北地檢署檢
      察官96年度偵字第2347號不起訴處分書，自不能拘束本案
      。原告主張，尚非可採。
（十）按「保險業務員因為所屬公司招攬保險業務而發生之文具
      用品費、差旅費、郵電費、印刷費及廣告費、交際費、訓
      練費、交通及油料費等，依據現行所得稅法規定，其屬保
      險公司之營業費用者，可由保險公司依營利事業所得稅查
      核準則有關規定檢據依費用性質核實列報，不宜約定由保
      險業務員自行吸收或負擔，並併同薪資給付，成為業務員
      薪資之一部分，而由保險公司逕以『薪資支出』科目列支
      。」固經財政部95年函釋在案。惟查，財政部95年函釋係
      限於因招攬保險業務而發生的費用，如文具用品費等等，
      原則上都是費用的性質。且保險公司之保險業務員為所屬
      公司招攬保險業務而發生之必要費用，可由保險公司依查
      核準則有關規定依其費用性質檢據核實列報。所謂「與經
      營業務有關之損費」依所得稅法第38條規定，乃指公司之
      營業行為，屬本身經營之業務之一或與本身業務有直接關
      聯而言。本件系爭車輛租金支出不是永達公司之營業費用
      ，業經本院認定如前，自無財政部95年函釋之適用。是原
      告主張依財政部95年函釋，系爭租金支出係屬任職公司非
      薪資支出之營業費用，並非原告配偶之薪資所得云云，亦
      無可採。
（十一）綜上所述，本件原告93年度綜合所得稅結算申報，經臺
      北市調查處及臺北市國稅局查獲原告漏報取其配偶周惠娥
      薪資所得1,023,000 元，乃歸課原告當年度綜合所得稅；
      另併同被告查獲原告漏報其本人及扶養親屬周炎煌之薪資
      及執行業務所得計6,973 元，乃歸課核定綜合所得總額為
      6,046,156 元、補徵稅額204,600 元，尚無不合，原處分
      （含復查決定）並無違法，訴願決定予以維持，核無不合
      。原告訴請撤銷，為無理由，應予駁回。
五、兩造其餘攻擊防禦方法均與本件判決結果不生影響，故不逐
    一論述，併此敘明。
據上論結，本件原告之訴為無理由，依行政訴訟法第236 條、第
195 第1 項後段、第98條第1 項前段，判決如主文。
中    華    民    國    99    年    8     月    30    日
                    臺北高等行政法院第七庭
                                    法  官  畢乃俊
上為正本係照原本作成。
本件以訴訟事件所涉及之法律見解具有原則性者為限，始得於本
判決送達後20日內向本院提出上訴狀並表明上訴理由，如已於本
判決宣示後送達前提起上訴者，應於判決送達後20日內補具上訴
理由（均按他造人數附繕本），且經最高行政法院許可後方得上
訴。
中    華    民    國    99    年    8     月    30    日
                                    書記官  簡信滇

司法院資訊處製作；財團法人民間司法改革基金會備份。
